【裁判字號】    89,交上易,472
【裁判日期】    900131
【裁判案由】    過失傷害
【裁判全文】
臺灣高等法院刑事判決                          八十九年度交上易字第四七二號
    上  訴  人
    即  被  告  甲○○
    選任辯護人  李復甸
                夏安安
右上訴人因過失傷害案件，不服臺灣板橋地方法院八十九年度交易字第三三六號，中
華民國八十九年十月二十七日第一審判決（起訴案號：臺灣板橋地方法院檢察署八十
九年度偵字第五三三一號）提起上訴，本院判決如左：
    主  文
原判決撤銷。
甲○○因過失傷害人，處拘役伍拾日，如易科罰金，以佰元折算壹日。
    理  由
一、甲○○於民國（下同）八十八年六月三十日上午九時許，騎乘車號ＥＤＪ─二九
    七號機車，由臺北縣中和市○○路往板橋方向行駛，途經臺北縣中和市○○路八
    ０四號與建六路口，欲右轉入建六路時，應注意轉彎車應讓直行車先行，且依當
    時情形，天侯為晴，路面乾燥、無缺陷，道路無障礙物，視距良好，復無不能注
    意情事，竟疏未注意，於轉彎時未讓直行車先行，貿然搶道右轉，致其機車前輪
    與其右側直行方向由鄭由騎乘之腳踏車車前輪發生擦撞，造成鄭由人車倒地，受
    有左膝蓋骨粉碎性骨折之傷害。
二、案經鄭由訴請臺灣板橋地方法院檢察署檢察官偵查起訴。
    理  由
一、訊據被告甲○○矢口否認有過失傷害犯行，辯稱：伊當時騎車至建六路口右轉欲
    往任職公司方向行駛，未曾與告訴人所騎乘之腳踏車發生碰撞，伊係見告訴人跌
    倒在後，始將之扶起，詎被告竟誣指伊騎車肇事。再告訴人歷次指訴不一，顯係
    憑空臆測。至伊公司職員係未經伊授權，在不知情之狀況下，欲息事寧人，始塞
    錢給告訴人，另伊在醫院亦表示未撞到告訴人，然願道義賠償，但遭告訴人家屬
    恐嚇，嗣於原審並遭毆打，伊確未涉及上開犯行云云。惟查：
(一)右開事實，業據告訴人鄭由於偵審中指訴甚詳，並有祥安醫院診斷證明書、道路
    交通事故調查報告表各一紙及現場照片四幀在卷為憑。
(二)告訴人就被告如何碰撞伊倒地受傷等過程，於偵查中供稱：「我當時騎腳踏車與
    王小姐同方向，她從後面騎來，到路口要右轉，她右手邊撞到我左手邊的車擦撞
    倒地。．．．她撞到我腳踏車車頭等語（見八十八年度他字第二四三四號第十二
    頁、第二十一頁），於原審供稱：「她機車前輪碰到我的腳踏車前輪，使我跌倒
    」等語（見原審八十九年八月七日訊問筆錄），對於撞擊點之陳述並無歧異（按
    腳踏車前輪亦屬車頭），被告辯稱告訴人指訴不一云云，尚乏有據。
(三)本件車禍發生後因現場車輛已遭移動，致前往處理之警員無法繪製車禍發生之相
    關位置等情，業據警員蘇家慶於原審證述明確，原審為查明真相，乃先後於八十
    九年八月二十二日及九月二十二日會同告訴人與被告同赴現場勘驗，其後發現本
    件車禍發生之地點係臺北縣中和市○○路八０四號與建六路交叉路口，該建六路
    係一劃有中心分向線之雙向道路，有現場照片附卷可證（見八十八年度他字第二
    四三四號第十六頁背面所示），對於車禍發生之確實地點，告訴人固堅指：伊腳
    踏車倒地處為靠近中心線處等語（見原審八十九年八月二十二日勘驗筆錄卷後照
    片編號一、二所示），惟被告堅稱：倒地位置非如告訴人所述，而係於靠近右轉
    處未達中心線處等語（同前筆錄卷後照片編號五所示），而依常情判斷，被告於
    車禍發生時行進方向係自中和市○○路八０四號右轉入建六路，苟如告訴人所指
    被告係於中心線處撞到告訴人云云，被告自中正路轉入建六路，行駛至中心線後
    始右轉，其機車行進方向幾近迴轉，顯與經驗法則不符，自非可採，參諸證人即
    建六路巷口開設檳榔攤之負責人蘇雪芳證述：僅記得腳踏車倒在地上，倒的位置
    與被告所指位置較符合等語（同前勘驗筆錄），亦足證明被告之前開陳述為可採
    ，惟關於本件車禍發生之位置，與被告過失行為無涉，自不足據為有利於被告之
    認定。
(四)被告雖辯稱：伊與告訴人所騎乘之腳踏車如發生擦撞，何以兩車均無刮痕或其他
    撞擊痕跡，且告訴人於八十七年七月二十一日以台北四十七支局郵局第四二七號
    存證信函敘明：「本人．．．忽遭急著趕往華錦公司上班打卡的職員甲○○騎乘
    ＥＤＪ─二九七號摩托車急速右轉建八路（接係建六路）撞擊，致使本人腳踏車
    飛起人摔落地面，．．．」，是以告訴人當時如係遭撞擊後飛起摔落地面，力量
    必定甚為強大，告訴人應向右傾倒，何以告訴人係左腳受傷。況伊之機車把手較
    告訴人之腳踏車把手為低，且於右轉之際。當更往下傾斜，又如何能撞及告訴人
    之腳踏車把手云云。惟前開二部車輛之把手均係塑膠材質，且告訴人所騎乘之腳
踏車與把手高度，雖略高於被告之機車把手高度，但二車把手仍可相互碰觸等情
    ，業經原審勘驗屬實，並攝有照片三幀附卷可證（八十九年九月二十二日勘驗筆
    錄），衡情二車如係把手或車輪相互碰觸（按告訴人指稱被告機車把手碰撞伊腳
    踏車把手，且機車前輪撞及伊腳踏車前輪），未必留下刮痕或其他撞擊痕，再者
    ，二車於發生擦撞之際，告訴人之腳踏車因重心不穩，車身搖晃擺動，把手高度
    即有可能降低，而與被告機車把手發生擦撞，況告訴人腳踏車把手及前車輪遭被
    告車輛碰撞後，因撞擊點在車頭前輪部位，並非垂直撞擊，告訴人腳踏車於慌亂
    之際，因失去重心，亦不排除向左傾倒致左膝著地造成左膝蓋骨粉碎性骨折之可
    能，被告執此爭辯，尚無足取。
(五)臺灣板橋地方法院檢察署檢察官將被告及告訴人送請法務部調查局實施測謊鑑定
    ，經該局以控制問題法、混合問題法實施測謊鑑定結果，被告詢答稱（一）案發
    時其已超越鄭由。（二）其未碰撞鄭由。（三）不知何人碰撞鄭由。經測試呈情
    緒波動之反應，應係說謊，告訴人詢答其係遭甲○○碰撞受傷，經測試則無情緒
    波動反應，應未說謊，有法務部調查局（八九）陸（三）00000000號鑑
    定通知書乙份附卷足憑。按測謊之鑑驗，雖不得為審判之唯一依據，惟其係就受
    測人對相關事項之詢答、對應其神經、呼吸、心跳等反應而為判斷，法院自可參
    酌。本院審酌告訴人所受傷勢、現場狀況及調查證據結果，參以前開測謊鑑定，
    足認被告確有前開過失傷害行為，被告所辯測謊鑑定結果不足作為犯罪之證據，
    自屬無據。
(六)被告於本院審理時亦自承告訴人倒地時旁邊並無其他車輛，足認告訴人應非遭其
    他車輛撞及。再者，本件車禍當時，天侯為晴，路面乾燥、無缺陷，道路無障礙
    物，視距良好，有道路交通事故調查報告表在卷為憑，衡情告訴人如非遭被告騎
    乘之機車撞及，當無任意傾倒並造成左膝蓋骨粉碎性骨折之可能，是本件依據告
    訴人之指訴，並參諸前開證據，本於推理作用，足認被告確構成上開過失傷害犯
    行，委無足疑。被告所辯，無非砌詞巧飾，不足採信。
二、按汽車（包括機器腳踏車）行駛至交岔路口，轉彎車應讓直行車先行，道路交通
    安全規則第一百零二條第一項第六款定有明文。被告於右開時地騎乘機車，應注
    意並能注意上開規定，且肇事當時天侯為晴，路面乾燥、無缺陷，道路無障礙物
    ，視距良好，有如前述，且被告於警訊時亦自承：當時天候良好等語，並無不能
    注意情事，竟疏未注意，騎乘機車貿然轉彎致肇本件車禍，自難辭過失之責。至
    本件送請臺灣省臺北縣區車輛行車事故鑑定委員會鑑定，函覆說明（三）固載明
    ：「本案現場已破壞，而經鄭由所重置之現場照片所示，腳踏車左側倒地及鄭由
    左膝蓋骨粉碎骨折，應係左倒撞擊地面所致，然若依鄭由所稱機車自左後方直接
    超前右轉，撞擊腳踏車車頭之情形，腳踏車則應向右倒，兩者不相符合；兩車是
    否僅有輕微擦撞？或並未接觸，鄭由僅因機車右偏，一時緊張而失控倒地？甚或
    其他情形？因現場已破壞且兩車均無明顯撞擊痕跡，本會無法據以鑑定」，有該
    會八十九年六月二日北鑑字第八九四二八號函附卷，但該項說明係在資料不足之
    情況所為之分析，尚無從採為有利於被告之認定。再告訴人因本件車禍受有傷害
    ，其傷害結果與被告之過失行為自有相當因果關係。被告事證明確，犯行堪以認
    定。
三、核被告所為，係犯刑法第二百八十四條第一項之過失傷害人罪。又被告供稱本件
    車禍後係附近檳榔攤老闆娘報案，且被告迭於警訊、偵審中均否認與告訴人發生
    碰撞，並無坦承肇事，接受裁判之意思，核與自首之要件不符，是雖卷附道路交
    通事故調查報告表雖記載本件報案人為被告，有前開報告表為證，仍不足據為認
    定被告合於自首之規定，附此敘明。
四、原審據以論罪科刑，固非無見。惟查：被告偶因一時疏虞，致罹刑章，惡性尚輕
    ，且告訴人所受傷害非十分嚴重，原審論處被告有期徒刑三月，殊嫌過重。被告
    上訴意旨，否認犯罪，雖無可取，但查原判決既有上開可議，自應予撤銷改判。
    爰審酌被告犯罪之動機、過失程度尚輕、所生危害及犯罪後態度等一切情狀，量
    處如主文第二項所示之刑，並諭知如易科罰金之折算標準。
據上論斷，應依刑事訴訟法第三百六十九條第一項前段、第三百六十四條、第二百九
十九條第一項前段，刑法第二百八十四條第一項前段、第四十一條，罰金罰鍰提高標
準條例第一條前段、第二條，判決如主文。
本案經檢察官劉惟宗到庭執行職務。
中      華      民      國     九十     年      一      月    三十一    日
                              台灣高等法院刑事第六庭
                                  審判長法  官  陳  春  秋
                                        法  官  王  麗  莉
                                        法  官  高  明  哲
右正本證明與原本無異。
不得上訴。
                                        書記官  李  垂  福
中      華      民      國     九十     年      二      月      二      日
附錄本判決論罪科刑法條：
刑法第二百八十四條
因過失傷害人者，處六月以下有期徒刑、拘役或五百元以下罰金。致重傷者，處一年
以下有期徒刑、拘役或五百元下罰金。
從事業務之人，因業務上之過失傷害人者，處一年以下有期徒刑、拘役或一千元以下
罰金。致重傷者，處三年以下有期徒刑、拘役或二千元以下罰金。


司法院資訊處製作；財團法人民間司法改革基金會備份。
